【裁判字號】    95,消上,1
【裁判日期】    951101
【裁判案由】    損害賠償
【裁判全文】
臺灣高等法院臺中分院民事判決           95年度消上字第1號
上  訴  人  尊龍汽車客運股份有限公司
法定代理人  乙○○
訴訟代理人  李永裕律師
複代理人    甲○○
            丙○○
被上訴人    丁○○
訴訟代理人  林基豐律師
上列當事人間損害賠償事件，上訴人對於中華民國95年2月27日
臺灣臺中地方法院93年度消字第6號第一審判決提起上訴，本院
於民國95年10月18日言詞辯論終結，茲判決如下：
    主  文
上訴駁回。
第二審訴訟費用由上訴人負擔。
    事實及理由
一、被上訴人主張：被上訴人於民國（下同）93年4月16日10時
    40分從台中水湳搭乘上訴人公司僱用之司機廖桂源駕駛之
    123─FB營業大客車前往台北，行經國道3號（即北二高）86
    公里附近時，廖桂源疏未注意車前狀況，追撞前方由邱祥榮
    所駕駛之全聯結車，廖桂源當場死亡，坐在第1排座位之被
    上訴人因而受有頭部外傷、右眼視神經病變、篩竇骨折、右
    眼眼窩底骨骨折、右眼眼瞼撕裂傷、右眼創傷性前房出血、
    右眼視網膜及玻璃體出血、右眼結膜下出血等傷害。廖桂源
    為上訴人之受僱人，過失不法侵害被上訴人之身體及健康，
    被上訴人除已受領上訴人給付之新台幣（下同）5萬元外，
    爰依侵權行為及債務不履行之法律關係，擇一請求上訴人賠
    償看護費18萬元、減少勞動能力之損失218萬9029元、精神
    慰撫金50萬元，及依消費者保護法第五十一條規定，請求懲
    罰性賠償金50萬元等情，求為命：上訴人應給付被上訴人
    336 萬9029元，及自起訴狀繕本送達翌日起至清償日止，按
    年利率5%計算利息之判決 (原判決准被上訴人318萬3029元
    本息之請求，駁回被上訴人其餘請求。被上訴人對其敗訴部
    分，未據聲明不服)。
二、上訴人則以：本件事故係因訴外人邱祥榮所駕駛之全聯結車
    不當變換車道，廖桂源猝不及防而發生，上訴人縱予以最嚴
    密的注意，亦無法避免，自不負損害賠償責任。而被上訴人
    受傷住院期間，有醫師、護士照料，其係右眼受傷害，非肢
    體傷害，無請看護之必要。而被上訴人係任職於花旗保險代
    理人股份有限公司，92年度之全年薪資所得為52萬1374元，
    而非任職於中信銀證券香港有限公司（下稱中信銀證券公司
    ），每月薪資所得亦非7萬元，被上訴人勞動能力並未喪失
    。又依消費者保護法第五十一條請求損害額1倍以下之懲罰
    性違約金，必以上訴人因過失而致被上訴人之損害為要件，
    上訴人於本件事故並無過失，自不得請求懲罰性違約金50萬
    元。上訴人累積虧損加計92年之虧損金額，達1億5224萬671
    7元，顯屬無資力，被上訴人請求之慰撫金過高。公路法第
    六十四條係民法第六百五十四條之特別規定，亦為債務不履
    行之特別規定，關於運送人無過失之情形，應有「汽車運輸
    業行車事故損害賠償金額及醫藥補助費發給辦法」第四條規
    定之適用，上訴人對於被上訴人應僅有7萬元之賠償義務，
    因已給付被上訴人5萬元，被上訴人僅得再請求2萬元等語，
    資為抗辯。
三、被上訴人主張其於上述時地搭乘上訴人公司僱用之司機廖桂
    源駕駛之123─FB營業大客車前往台北，行經國道3號86公里
    附近時，廖桂源過失追撞前方由邱祥榮所駕駛之全聯結車，
    廖桂源當場死亡，坐在第1排座位之被上訴人受有上述之傷
    害等事實，業據其提出93年4月17日中國時報Ａ10版報導、
    行政院國軍退除役官兵輔導委員會竹東榮民醫院（下稱竹東
    榮民醫院）、國立台灣大學醫學院附設醫院（下稱台大醫院
    ）診斷證明書影本各1件為證（見原審卷14至16頁），並有
    影印之新竹地方法院檢察署（下稱新竹地檢署）93年度偵字
    第3866號偵查卷（含相驗卷）、94年偵續字第31號偵查卷可
    證。查事故發生當日天候良好，道路乾燥，路面無障礙，亦
    無缺陷，觀諸車禍照片及現場圖，訴外人邱祥榮所駕駛全聯
    結車之拖地痕、刮地痕及廖桂源駕駛營業大客車之拖地痕、
    刮地痕均在外線車道上，該案證人陳禮城之警詢筆錄及偵訊
    筆錄證稱：行經上開肇事地點時，其發現邱祥榮所駕駛全聯
    結車往外線車道方向移動等語，與邱祥榮稱其在外線車道上
    行駛，係廖桂源駕駛營業大客車自後追撞乙節相符處，此有
    道路交通事故現場圖暨調查報告表(一)(二)、交通事故調查筆錄
    與車禍現場及肇事車輛照片24幀附於前開刑事偵查卷可資佐
    證。廖桂源駕駛營業大客車於外線車道，與訴外人邱祥榮所
    駕駛全聯結車同向行駛，依道路交通安全規則第九十四條第
    一項、第三項規定，廖桂源駕駛營業大客車原應注意車前狀
    況並保持安全距離，依其情形又無不能注意之情形，竟疏於
    注意，而追撞訴外人邱祥榮所駕駛全聯結車尾，肇致本件車
    禍，廖桂源就本件事故之發生有過失至明。訴外人邱祥榮駕
    車行經肇事地點時，並無超速情事，其於自己車道內遵行速
    限正常行駛，遭廖桂源駕駛營業大客車自其車後追撞，並無
    過失，應堪認定，台灣省竹苗區車輛行車事故鑑定委員會鑑
    定及臺灣省車輛行車事故覆議鑑定委員會覆議結果，亦同此
    認定，有各該委員會鑑定意見書及覆議意見書各1份可參（
    見前開偵字第3866號卷12至14、36、37頁）。而被上訴人受
    傷與廖桂源之過失行為有相當因果關係，被上訴人主張上訴
    人之受僱人廖桂源過失肇致本件車禍，致其受有上述之傷害
    ，堪以認定。上訴人抗辯其受僱人廖桂源駕駛營業大客車並
    無過失等語，不足採取。
四、按因故意或過失不法侵害他人之權利者，負損害賠償責任。
    又受僱人因執行職務不法侵害他人之權利者，由僱用人與行
    為人連帶負損害賠償責任，民法第一百八十四條第一項前段
    、第一百八十八條第一項前段分別定有明文。次按為某種事
    業使用他人，於被用人執行事業加害於第三人時，其使用主
    於選任被用人及監督其事業，已盡相當之注意，或雖注意仍
    不免發生損害者，使用主固不負賠償責任，但此種情形係為
    使用主之免責要件，使用主茍欲免其責任，即應就此負舉證
    之責（最高法院19年上字第3025號判例意旨參照），消費者
    保護法第七條之一亦規定「企業經營者主張其商品於流通進
    入市場，或其服務於提供時，符合當時科技或專業水準可合
    理期待之安全性者，就其主張之事實負舉證責任。」本件廖
    桂源為上訴人之受僱人，為兩造所不爭執，廖桂源駕駛上述
    車輛搭載乘客，係因執行職務不法侵害被上訴人成傷，而上
    訴人對其選任受僱人及監督其職務之執行，已盡相當之注意
    ，或縱加以相當之注意而仍不免發生損害一節，並未舉證以
    實其說，其抗辯已盡相當之監督義務云云，自不足採。上訴
    人之受僱人廖桂源因執行職務不法侵害被上訴人成傷，被上
    訴人依法自得請求其僱用人即上訴人連帶負損害賠償責任。
五、上訴人抗辯公路法第六十四條係民法第六百五十四條之特別
    規定，亦為債務不履行之特別規定，關於運送人無過失之情
    形，應有「汽車運輸業行車事故損害賠償金額及醫藥補助費
    發給辦法」第四條規定之適用，上訴人對於被上訴人應僅有
    7萬元之賠償義務等語。惟按公路法第六十四條第一項：「
    汽車或電車運輸業遇有行車事故，致人、客傷害、死亡或財
    、物損毀、喪失時，應負損害賠償責任。但經證明其事故之
    發生係因不可抗力或非由於汽車或電車運輸業之過失所致者
    ，不負損害賠償責任。」，同條第三項規定：「人、客傷害
    、死亡之損害賠償辦法，由交通部另定之」，係屬特殊侵權
    行為。該特殊侵權行為之構成要件及賠償範圍與民法侵權行
    為之一般規定不同，並不發生特別規定排除一般規定之問題
    。公路法第六十四條規定，不能排除該一般侵權行為損害賠
    償之適用。本件被上訴人係本於民法侵權行為之規定行使其
    損害賠償請求權，自無應優先適用公路法之情形，上訴人抗
    辯依公路法第六十四條規定，被上訴人僅得請求傷害補償7
    萬元一節，顯然無據。
六、玆就被上訴人所受傷害得向上訴人請求賠償之項目及金額，
    分述如下：
  (一)看護費部分：
    被上訴人因本件車禍受有如前所述之傷害，於93年4月16日
    至同月27日住院開刀，並於同年8月2日門診時仍有雙眼複視
    情形，有竹東榮民醫院及台大醫院診斷證明書影本各1件為
    證（見原審卷15、16頁），衡情於住院及出院後之相當期間
    ，日常生活須依賴他人扶助，有賴他人看護。台大醫院93年
    12月13日函謂：「經查丁○○先生（即被上訴人）目前右眼
    眼球往下方注視時有運動障害，受限程度約達二分之一，兩
    眼向下注視時有複視情形；其右眼眼運動受限狀況可能無法
    復原。戴先生自受傷住院（民國93年4月16日被送到本院急
    診，次日住入眼科部病房）至出院（民國93年4月27日）後
    約2個月間可能有看護的必要。」（見原審卷97頁），另函
    覆本院稱「係因病患（即被上訴人）在出院後2個月內兩眼
    向前及向下注視時仍有複視之情況，確會影響工作及日常生
    活，故而可能需要看護照料。」（見本院卷168、169頁），
    是被上訴人主張受傷後需人看護之必要，應可採信。上訴人
    辯稱被上訴人非肢體傷害，顯無受看護之必要云云，不足採
    取。被上訴人雖未僱請職業護士照顧，而由其配偶終日照顧
    ，惟按被害人因受傷需人看護，而由親屬看護時，雖無現實
    看護費之支付，亦應認被害人受有相當看護費之損害，得向
    加害人請求賠償，蓋因親屬照顧被害人之起居，係出於親情
    ，但親屬看護所付出之勞力，並非不能評價為金錢，只因兩
    者身分關係密切而免除支付義務，此種親屬基於身分關係之
    恩惠，自不能加惠於加害人，故應衡量及比照僱用職業護士
    看護情形，認被害人受有相當看護費之損害，得向加害人請
    求賠償（最高法院89年度台上字第1734號、92年度台上字第
    19號、第1626號判決意旨參照）。因此，被上訴人仍得請求
    相當於看護費用之損害。以被上訴人自93年4月16日住院至
    同月27日出院，計住院12日，連同出院後2個月之期間須看
    護，其請求看護費用之日數應以72日為合理，而目前一般職
    業看護之收費行情為每日2000元以上，為本院職務上所已知
    ，而上訴人僅爭執被上訴人無看護之必要，惟就看護費之收
    費行情每日2000元，並未爭執，則被上訴人請求看護費用14
    萬4000元部分（2000×72＝144000元），應予准許，逾此部
    分之請求，則屬無據，不應准許。
  (二)喪失勞動能力之損失部分：
  (1)被上訴人主張因本件事故所受傷害，已達勞工保險殘廢給付
    標準表「一目遺存半盲症狀，視野狹窄或視野變形者」，殘
    廢等級為14，勞動能力減損程度為15.38%，以其任職於中信
    銀證券公司，每月薪資為美金2100元，換算新台幣超過7萬
    元，請求喪失勞動能力損失218萬9029元。上訴人辯以依被
    上訴人之薪資轉帳資料，轉帳金額均無減少，被上訴人之勞
    動能力並無減損，無權請求喪失勞動能力之損失等語。惟按
    被害人因身體健康被侵害，而喪失或減少勞動能力所受之損
    害，其金額應就被害人受侵害前之身體健康狀態、教育程度
    、專門技能、社會經驗等方面定之，不能以一時一地之工作
    收入尚未發生減少為準。又身體或健康受侵害，而減少勞動
    能力者，其減少及殘存勞動能力之價值，不能以現有之收入
    為準，蓋現有收入每因特殊因素之存在而與實際所餘勞動能
    力不能相符，現有收入高者，一旦喪失其職位，未必能自他
    處獲得同一待遇，故所謂減少及殘存勞動能力之價值，應以
    其能力在通常情形下可能取得之收入為標準（最高法院61年
    台上字第1987號判決、69年台上字第111號判決意旨參照）
    。是上訴人以被上訴人之薪資轉帳資料，轉帳金額均無減少
    ，即無權請求喪失勞動能力之損失，自不足採。
  (2)被上訴人因本件事故所受傷害，於受傷1年半後之94年12月7
    日於台中市李金聲眼科診所檢查結果為：雙眼性複視、右眼
    瞳孔中度放大。醫師囑言：病患目前兩眼視力正常，但有輕
    度雙眼性複視，右眼瞳孔無法正常收縮，至焦距調整受到影
    響，併有畏光之情形，有李金聲眼科診所94年12月7日診斷
    證明書附卷可稽（見原審卷206頁）。台大醫院函覆本院亦
    稱：被上訴人94年12月26日就診時，右眼傷勢狀況穩定，兩
    眼向下注視時仍有運動障礙及複視情形，由於其向下注視時
    會出現複視，故會影響其從事近距離及向下看的工作活動，
    如閱讀、寫字、處理文書等用眼力之工作將受影響，且依醫
    理判斷，其病情再有變化之可能性不大等語。有台大醫院95
    年8月8日函附卷可證（見本院卷168、169頁）。被上訴人因
    右眼受傷後，受限於其職務特性及自身身體狀況，可能較難
    有同一般健康員工受訓、昇遷之機會，此等機會喪失所生損
    害，雖無從客觀計算，但確有損失，則甚明確，且因被上訴
    人眼睛受傷，於國內金融機構併購激烈，員工大量裁員，日
    後有可能於裁員方案之下，被最先考量強制退休或資遣，因
    而縮減工作年限。而被上訴人受傷時擔任中信銀證券公司之
    董事，受傷前之薪資為美金2100元，換算新台幣超過7萬元
    ，有該公司函送之被上訴人在職證明書及證明單各乙紙為證
    （見原審卷132、133頁），堪信被上訴人此部分之主張為真
    實，被上訴人主張以每月7萬元計算，自屬合理。上訴人辯
    以上開證明文件為大陸地區文書，否認其為真正。惟按民事
    訴訟法第三百五十七條固規定，私文書應由舉證人證其真正
    。惟上開證明文件係由中信銀證券公司函覆原審法院之私文
    書（見原審卷131至133頁），自屬真正。上訴人空言否認該
    證明文件之真正，難以採取。再依行政院主計處93年台灣地
    區職業類別薪資調查報告所示，大學教育程度以上無工作經
    驗者每月平均薪資，與被上訴人之工作性質相似之金融及保
    險業，約為6萬6743元，並參酌被上訴人之基本正常態度工
    作，受傷時尚值青壯年，本可期待按年資昇級進等並加薪等
    一切情況，認被上訴人主張以其現有工作收入作為基準，即
    每月收入以7萬元計算，尚屬適當。
  (3)被上訴人因本件車禍留存後遺症，病情再有變化之可能性不
    大，已如前述，雖上開診斷證明書均未判斷被上訴人勞動能
    力喪失多少，本院參酌勞工保險條例第五十三條附表所列殘
    廢等級，查其殘障等級附表，係由勞保單位，參考各國相關
    立法，由專業機構研究設計而來，普遍適用於勞工事故之殘
    障給付事件，施行多年，時加檢討，此項標準，應屬客觀可
    採。上訴人固辯以勞工保險殘廢給付標準表之計算方式已有
    變更，惟查，該標準自公布以來僅有補充增列，未曾刪減，
    而行政院勞工委員會95年5月18日勞保2字第0950025649號函
    固變更給付標準，然其係於本件事故發生後2年餘始公布，
    ，且與本件參酌該標準認定被上訴人喪失勞動能力之比例無
    關，上訴人所辯尚難採取。參酌該附表所示，被上訴人所受
    傷害屬於第14級殘障，若係勞工，其喪失之勞動能力為
    15.38% ，本院因認被上訴人主張減少勞動能力15.38%尚屬
    合理（按：僅係參酌該標準，非直接適用之）。即被上訴人
    每年減少勞動能力之損失為12萬9192元（70000×12×
    15.38%＝1291 92）。又被上訴人為59年9月17日生，有戶籍
    謄本可按（見原審卷54頁），受傷時未滿34歲，而一般勞工
    通常可服務至60歲，被上訴人主張算至60歲，尚有26年工作
    期間，核屬有據。從而，被上訴人得請求減少勞動能力之損
    害，依霍夫曼式扣減中間利息，一次得請求賠償之損害為
    218萬9051元【年別5%複式霍夫曼計算法（第一年不扣除中
    間利息），其計算式為：[129192*16.00000000（此為應受
    扶養26年之霍夫曼係數）]=0000000（小數點以下四捨五入
    ）】。被上訴人請求218萬9029元，並未逾越其可請求之金
    額，就其請求之金額自應准許。
  (三)精神慰藉金部分：
    上訴人因本件事故所受傷害，送醫急救，並經住院手術治療
    ，仍遺有後遺症，目前雙眼性複視、右眼瞳孔中度放大，影
    響其從事近距離及向下看的工作活動，如閱讀、寫字、處理
    文書等用眼力之工作將受影響，且依醫理判斷，其病情再有
    變化之可能性不大，有李金聲眼科診所診斷證明書、台大醫
    院函附卷可證（見原審卷206頁、本院卷168、169頁），被
    上訴人精神上自受極大之痛苦，請求精神慰藉金，洵屬正當
    。本院審酌被上訴人為59年9月17日出生，受傷時正值青壯
    年，身體狀況原本甚佳，大學畢業，擔任中信銀證券公司之
    董事，受傷前每月薪資為美金2100元，換算新台幣超過7萬
    元；上訴人主要營業項目為公路汽車客運，有營業大客車58
    輛，此有股份有限公司變更登記表、稅務電子閘門財產所得
    調件明細表可稽（見原審卷56至58頁、62至73頁），依兩造
    之經濟能力、身分、地位，暨被上訴人之工作性質、所受之
    痛苦等一切情狀，認被上訴人請求精神慰藉金50萬元尚嫌過
    高，應以40萬元為適當，超過部分不予准許。
  (四)由上所述，被上訴人因本件車禍所受傷害，得請求看護費14
    萬4000元，喪失勞動能力損失218萬9029元，精神慰撫金40
    萬元，合計273萬3029元。
七、按依消費者保護法所提之訴訟，因企業經營者之故意所致之
    損害，消費者得請求損害額三倍以下之懲罰性賠償金；但因
    過失所致之損害，得請求損害額一倍以下之懲罰性賠償金。
    消費者保護法第五十一條定有明文。本件上訴人係提供大眾
    運輸服務企業經營者，被上訴人則係搭乘大眾運輸工具之消
    費者，依消費者保護法第七條第一項規定，上訴人自係負有
    提供安全運輸服務義務之企業經營者，被上訴人因搭乘上訴
    人所提供之交通工具而受害，其所提起之本件訴訟，自屬消
    費訴訟，而應有消費者保護法第五十一條規定之適用。該規
    定不限於企業經營者自身之過失，而於受僱人過失之情形亦
    有適用。上訴人抗辯：消費者保護法第五十一條限於依消費
    者保護法提起訴訟時始有適用，解釋上應為消費者保護團體
    依消費者保護法第四十九條、第五十條規定以自己之名義提
    起消費者損害賠償訴訟時始有適用，本件被上訴人非提起消
    費訴訟，無該條之適用，且該條規定應限於企業經營者自身
    之過失，始得請求企業經營者賠償，並不適用於受僱人過失
    之情形等語，不足採取。而上訴人所引之台灣台北地方法院
    90年簡上字第70號、89年度訴字第122號、88年度簡上字第
    683號、89年度重訴字第1060號、89年度訴字第1796號、88
    年度訴字第1740號、88年度簡上字第469號判決，就具體個
    案所為法律上之意見，因台灣台北地方法院並非法律審，對
    於本院並無拘束力，自難以此為有利上訴人之認定。本件上
    訴人公司受僱人之過失，致被上訴人受有上述之傷害，得請
    求之損害額已如前述，則其可請求273萬3029元一倍以下之
    懲罰性賠償金，本院審酌被上訴人之受傷程度，及上訴人所
    僱用之司機肇致本件車禍之過失程度，認被上訴人請求50
    萬元之懲罰性賠償金，尚屬適當，應予准許。
八、上訴人抗辯被上訴人已受領5萬元，為被上訴人所不爭，此
    部分應予扣除，則被上訴人得請求之金額為318萬3029元（
    0000000＋000000－00000＝0000000），及自起訴狀繕本送
    達翌日即93年10月12日（見原審卷49頁）起至清償日止，按
    年息5%計算之法定遲延利息，為有理由，應予准許。被上訴
    人逾此範圍之請求，則無理由，應予駁回。
九、綜上所述，被上訴人依侵權行為法律關係及消費者保護法第
    五十一條規定，請求上訴人給付318萬3029元，及自93年10
    月12日起至清償日止，按年息5%計算之利息，為有理由，應
    予准許。被上訴人依侵權行為及債務不履行之法律關係擇一
    請求上訴人給付損害賠償，侵權行為部分既有理由，債務不
    履行部分，自不必再予審究。原審就上開應准許被上訴人請
    求部分，為上訴人敗訴之判決，並依兩造聲請為供擔保後假
    執行及免為假執行之宣告，經核於法並無不合。上訴論旨，
    仍執陳詞，主張原判決不當，求予廢棄改判，為無理由，應
    予駁回。本件事證已臻明確，兩造其餘攻擊防禦方法及舉證
    ，核與本件判決結果不生影響，毋庸逐一論列，併此敘明。
據上論結，本件上訴為無理由，依民事訴訟法第四百四十九條第
一項、第七十八條，判決如主文。
中    華    民    國    95    年    11    月    1     日
                    民事第一庭審判長法  官    吳火川
                                    法  官    陳繼先
                                    法  官    饒鴻鵬
以上正本係照原本作成。
如對本判決上訴，須於收受判決送達後二十日內向本院提出上訴
書狀，其未表明上訴理由者，應於提出上訴後二十日內向本院提
出上訴理由書 (須按他造人數附具繕本)。
上訴時應提出委任律師為訴訟代理人之委任狀。具有民事訴訟法
第四百六十六條之一第一項但書或第二項之情形為訴訟代理人者
，另應附具律師及格證書及釋明委任人與受任人有該條項所定關
係之釋明文書影本。
                                    書記官    林明冬
中    華    民    國    95    年    11    月    2     日
                                                      Ｄ


司法院資訊處製作；財團法人民間司法改革基金會備份。
